【裁判字號】    89,簡上,252
【裁判日期】    900726
【裁判案由】    返還土地
【裁判全文】
臺灣臺南地方法院民事判決  八十九年度簡上字二五二號
    上  訴  人  乙○○○
    被上訴人    甲○○○○○
    法定代理人  丙○○
右當事人間請求返還土地事件，上訴人對於中華民國八十九年十月五日臺灣臺南地方
法院新市簡易庭八十九年度新簡字第三六五號第一審判決提起上訴，本院判決如左：
    主  文
上訴駁回。
第二審訴訟費用由上訴人負擔。
    事實及理由
一、本件被上訴人起訴主張：上訴人之子陳憲璋代理上訴人於八十年三月間與被上訴
    人訂立租約，向被上訴人承租坐落台南縣大內鄉○○段一五四七之四地號土地內
    如附圖所示Ａ部分土地（下稱系爭土地），以供其二層加強磚造房屋即門牌台南
    縣大內鄉石湖村二八九之九號居住使用收益，租期自八十年一月一日起至八十三
    年十二月三十一日屆滿。被上訴人在八十三年十二月二十七日即發函通知上訴人
    到期後不再續租，請上訴人於三個月內搬遷，惟上訴人均置之不理，於租約到期
    後仍繼續占用系爭土地，自屬無權占有，是被上訴人自八十四年一月一日起即受
    有相當於租金之損害，依租賃物、所有物返還請求權、土地法第一百零三條第一
    款之規定，被上訴人均得收回系爭土地，請求上訴人將系爭土地上建物即門牌台
    南縣大內鄉石湖村二八九之九號房屋予以拆除並返還土地予被上訴人，縱使上訴
    人未授權其子陳憲璋與被上訴人訂立右開租賃契約，然上訴人及其子於同年二月
    九日參加被上訴人所召開之租約調整協調會，並由其子陳憲璋在列席人員欄簽名
    ，亦足以表示已將代理權授與其子陳憲璋，故本件系爭土地租約由其子代為簽訂
    ，亦有民法第一百六十九條表見代理之適用，上訴人仍應對被上訴人負授權人之
    責任。又上訴人自八十四年一月一日起無權占有系爭土地，被上訴人自受有相當
    於租金之損害，為此本於所有物返還請求權及不當得利返還請求權，請求上訴人
    拆屋交還土地，並自八十四年一月一日起至遷讓之日止，按月給付被上訴人損害
    金新台幣（下同）一百八十元等情，並聲明駁回上訴人之上訴。
二、上訴人則以：
(一)系爭土地自四十多年前由伊公公起向被上訴人承租，嗣由伊先生及伊接續承租，
    均為不定期租賃，租金依公告地價計算，每月由被上訴人開租金計算表由其書記
    至上訴人家收取租金，四十多年來，上訴人從未積欠租金，但自八十四年一月份
    起，被上訴人就沒來收租金，上訴人前往繳納，亦遭拒絕，上訴人乃將租金提存
    台南地方法院提所。上訴人係依不定期租賃之法律關係使用系爭土地，並非無權
    占有。
(二)依被上訴人提出之租賃契約書影本，非但無上訴人之親筆簽名蓋章，亦無被上訴
    人法定代理人丙○○之親筆簽名蓋章，更無「大內鄉甲○○○○○管理委員會」
    蓋印，契約絕無合法成立。上訴人於八十年一月間因車禍住院，並未與被上訴人
    簽定租賃契約書，亦未聽到任何人告知有簽約之事，被上訴人提出之契約書影本
    上承租人並非上訴人所簽，本人並不知此事。上訴人之子陳憲璋所簽立之租約有
    加註第十三條：「承租人有繼續承租權，出租人不得任意解約」一項，然被上訴
    人所提出之租約影本並無此項記載，被上訴人又無法提出租約原本供核對，顯然
    該租約影本係經偽造而不足信，被上訴人之主張僅能證明兩造每月繳納租金數額
    之意思表示一致，不能證明上訴人有同意租期至八十三年十二月三十一日止，依
    土地法第一百零三條之規定，被上訴人不得收回系爭土地。
(三)上訴人之子陳憲璋於八十年七月間，在上訴人於八十年七月間因腎病住進台南縣
    善化鎮博愛醫院之際，未經上訴人同意，與被上訴人簽立土地租賃契約書，係屬
    無權代理。且該土地租賃契約書第十三條明定：「承租人有繼續承租權，出租人
    不得任意解約」，表示雙方之真意在於上訴人可繼續承租系爭土地，蓋上訴人租
    用土地之目地在建屋永久居住，若不可繼續租用，則上訴人耗資建屋將毫無意義
    ，且該土地租賃契約書之所以有租賃期間之訂立，係為配合該委員會之任期而訂
    ，故即便有租賃期間之規定，但並不表示即屬定期租賃。又上訴人並未參與八十
    年二月九日被上訴人所召開之協調會，因次會議列席人員均於簽到簿上簽名，而
    上訴人國小畢業且會簽字，卻未見上訴人之簽名可知。上訴人之子陳憲璋係在會
    議進行時，聽附近攤販說廟裡有事開會討論，始以個人名義參加，若陳憲璋係代
    理上訴人參加，應在簽到簿上簽立上訴人之名字或表明代理之旨，本件收回土地
    事宜均為證人楊文章一手策劃處理，其證詞顯有偏頗之虞，不足採信。被上訴人
    於八十三年十二月二十七日之函文及爾後所有之存證信函中，均隻字未提上訴人
    之子代簽租約乙事，上訴人如何知悉上情，且上訴人在八十四年三月二十日回函
    中已提及「自民國四十六年在該地本人自建房屋，並年年繳納土地租金有案」，
    表示上訴人實並不知有簽立定期租約乙事，且該協調會之會議記錄雖記載：「合
    約期間是八十三年底為止」，然上開協調會係針對租金調高乙事與承租人協調，
    重點係在於調高租百分之五十，不在於將不定期改為定期，此由租賃契約書內，
    除承租人姓名、住址、承租金空白外，餘均事先書立完畢之情可證。被上訴人召
    開之租約調整協調會所做成之記錄，其中草稿部分，在五項後已註記「中華民國
    八十年二月九日」，乃表示草稿部分係記載至第五項已結束，而第六至十項並非
    當時討論事項，為被上訴人事後填具，此觀正式記錄無「合約期間至八十三年底
    為止」更可明瞭。
(四)租金久未調整，調高租金百分之五十，上訴人事前並不知情，事後知悉，上訴人
    認為合理，故自八十年三月起，支付一百八十元，但租賃契約書係上訴人之子於
    八十年七月份未經上訴人同意簽訂，係在繳納調高租金之後，故支付調高租金並
    非表示就租賃契約雙方意思表示一致。
(五)被上訴人收回系爭土地，未具備土地法第一百零三條之要件，應不得收回。
(六)若鈞院認本件係定期租賃，然被上訴人既已同意上訴人有權繼續承租，依此約定
     ，上訴人仍有繼續承租之權等語，資為抗辯。並聲明：（一）原判決廢棄。（
     二）駁回被上訴人在原審之訴及假執行之聲請。
三、兩造不爭之事實：
(一)系爭土地為被上訴人所有，上訴人自八十年一月一日起向被上訴人承租用以搭蓋
    如附圖Ａ所示，面積四十九平方公尺，門牌號碼台南縣大內鄉石湖村二八九之九
    號加強磚造二層房屋一棟居住，迄今仍占有使用中，業據被上訴人提出土地登記
    簿謄本一份可稽，並經原審履勘現場，囑託台南縣麻豆地政事務所測量屬實，此
    有該所複丈成果圖及原審現場勘驗筆錄各一份在卷足憑，復為上訴人所不爭執，
    是被上訴人該部分之主張，堪信為真實。
(二)上訴人向被上訴人承租系爭土地，原本每月租金一百二十元，經調整自八十年三
    月起，每月租金一百八十元，上訴人亦自其時起依約繳納一百八十元等情，業據
    上訴人提出本院提存通知書二十一份、繳費收據影本一份為證，且為兩造所不爭
    執。
(三)上訴人之子陳憲璋有參與八十年二月九日被上訴人管理委員會員委員與店地店舖
    菜市場承租人協調會之開會，並簽名於該會議記錄（即陳子軒），嗣同年七月份
    ，上訴人之子陳憲璋復以上訴人名義與被上訴人簽立土地租賃契約（下稱系爭契
    約），此有上訴人提出，為被上訴人所不爭執之租賃契約書乙份附卷可考。
四、按租賃定有期限者，其租賃關係，於期限屆滿時消滅。未定期限者，各當事人得
    隨時終止契約。但有利於承租人之習慣者，從其習慣；租用建築房屋之基地，非
    因契約年限屆滿時，不得收回，民法第四百五十條第一項、第二項，土地法第一
    百零三條第一項第一款定有明文。本件被上訴人起訴主張兩造就系爭土地訂立租
    賃契約，租賃期間自八十年一月一日起至八十三年十二月三十一日止，上訴人迄
    今仍無權占用等語，上訴人固不否認系爭土地為伊占有使用中，惟仍執前詞置辯
    ，則本件應審究者，為兩造就系爭土地係成立定期租賃或不定期租賃，系爭租賃
    契約是否已然終止。經查：
(一)上訴人辯稱：伊並未參與八十年二月九日協調會，是伊子陳憲璋以伊個人名義參
    加云云，然查被上訴人於八十年二月九日邀集所有廟地承租人開會商議租金調高
    事宜時，上訴人與其子陳憲璋均到場參與，並由陳憲璋於列席人員欄親自簽名（
    陳子軒即為陳憲璋）乙節，業據被上訴人提出上訴人管理委員會八十年度第四次
    委員會會議紀錄一份為證，證人楊文章亦結證稱：「乙○○○確與他兒子陳憲璋
    有參加八十年二月九日之會議」等語（見本院新市簡易庭八十九年新簡字第三六
    五號民事卷第三十四頁），參以上訴人於右開會議後，復依會議決議結果，依調
    漲後之價格，按月支付被上訴人租金一百八十元，足證證人之證詞為真實可採。
    且衡情該次會議事項討論者，乃上訴人一家住屋租金調漲之民生大事，若上訴人
    之子確未得上訴人同意，擅以自己名義參與會議，自應當庭否認證人之證述，惟
    其子卻陳稱：伊不記得上訴人是否有跟伊一起參加會議等語，是上訴人辯稱伊並
    未與其子陳憲璋共同出席右揭會議云云，要難憑採，上訴人與被上訴人共同參與
    上開會議，且由上訴人之子代為簽名於會議紀錄之事實足堪認定。再參以上訴人
    於八十三年底收受原告表示租約期滿欲收回土地之函件後而回覆被上訴人之存證
    信函中僅表明無他處可供遷移，請被上訴人諒察之旨，並無隻字片語提及從未簽
    立租約一事，迄本件訴訟進行中始為此抗辯，則上訴人諉為不知其子簽訂租約一
    事，實難採信，益徵上訴人之子陳憲璋於八十年七月與被上訴人所簽訂之系爭租
    賃契約，係經上訴人授權至為明顯。復參以上訴人於其子陳憲璋代為簽立系爭契
    約後，仍持續依約履行支付調高後租金之義務，而未為任何異議，準此亦可見，
    上訴人未於事前踐行授與代理權之形式行為，惟陳憲璋所為簽立租約行為，事後
    已經上訴人本人承認而對本人發生效力，是上訴人所辯：其子陳憲璋代為之系爭
    租賃契約係屬無權代理而不生效力云云，尚屬無稽，自非可取。
(二)次按民法第一百六十九條規定，由自己之行為表示以代理權授與他人，或知他人
    表示為其代理人而不為反對之表示者，對於第三人應負授權人之責任。但第三人
    明知其無代理權或可得而知者，不在此限。查本件上訴人縱未明示授與代理權之
    行為，然從上訴人與其子陳憲璋為母子關係，而二人共同出席上開會議，由陳憲
    璋代為簽名於會議紀錄之情觀之，足使任何人認為上訴人就關於租用系爭土地之
    相關事項，授予代理權於伊子陳憲璋。是上訴人辯稱：係伊子陳憲璋以個人名義
    參與上開會議乙節縱然為真，惟自上訴人於知其子出席會議後嗣後亦已依會議決
    議結果，按月繳納一百八十元之租金，亦已足使被上訴人認上訴人之子就租用系
    爭土地有代理上訴人之權限。又參以上訴人與陳憲璋為母子關係，於上訴人無法
    出席，由伊子代為簽約之情，亦與常情相符，是綜上以觀，上訴人之行為，已足
    認有民法第一百六十九條表見代理之適用，上訴人之子陳憲璋於八十年七月份以
    伊名義簽立系爭契約之行為，自應由上訴人負授權人之責任。
(三)上訴人復辯稱：系爭契約第十三條明定：「承租人有繼續承租權，出租人不得任
    意解約」，表示雙方之真意在於上訴人可繼續承租系爭土地，該土地租賃契約書
    租賃期間之訂立，係為配合該委員會之任期而訂，即便有租賃期間之規定，但並
    不表示即屬定期租賃，縱係定期租賃，然被上訴人既已同意上訴人有權繼續承租
    ，依此約定，上訴人仍有繼續承租之權云云，然觀諸系爭租賃契約書第二項記載
    ：「二、租賃期間民國八十年一月一日起至八十三年十二月三十一日止」等字樣
    ，則系爭租賃契約係屬定有期限之租賃，至為明顯，雖系爭契約併有上揭第十三
    條之規定，但此並非謂租期屆滿後，被上訴人有與上訴人再訂租約義務，而係賦
    予出租人將系爭土地出租時，承租人有優先繼續承租之權利，自不因此條款而使
    性質上原為定期者變成不定期租賃，是上訴人執此抗辯系爭租賃契約係屬不定期
    租賃，顯有誤會，亦無可採。
(四)綜參各情，本件被上訴人主張兩造之租賃契約為定期租賃，已於八十三年十二月
    三十一日終止，上訴人自八十四年一月一日起即為無權占有迄今等情為可採，上
    訴人所辯均為無可取。從而，被上訴人本於租賃物、所有物返還請求權之法律關
    係，請求上訴人將系爭土地如附圖所示Ａ部分面積四十九平方公尺地上建物拆除
    ，並將該部分土地交還被上訴人，於法並無不合。
五、末按無權占有他人之土地可獲得相當於租金之利益，而土地所有人自受有相當於
    租金之損失，為社會通常觀念，土地所有人自得依民法第一百七十九條前段不當
    得利之規定請求無權占有人給付相當於租金之損害金，最高法院六十一年台上字
    第一六九五號著有判例。本件被上訴人既自八十四年一月一日起即無權占有系爭
    土地，則被上訴人依不當得利之法律關係，主張其因此受有相當於每月一百八十
    元租金損害，依法洵屬有據。
六、綜上所述，本件上訴人之上揭所辯各情均非可採。被上訴人本於租賃物、所有物
    返還請求權及不當得利之法律關係，請求上訴人將系爭土地如附圖所示Ａ部分面
    積四十九平方公尺地上建物拆除，將該部分土地交還被上訴人，並自八十四年一
    月一日起按月給付被上訴人一百八十元相當於租金之損害賠償，為有理由，應予
    准許。是則原審判命上訴人拆除地上建物返還土地，並依聲請定假執行及免假執
    行之擔保，於法並無不當，上訴意旨指摘原判決不當，求予廢棄改判，為無理由
    ，應予駁回其上訴。
七、據上論結，本件上訴為無理由，依民事訴訟法第四百三十六條之一第三項、第四
    百四十九條第一項、第七十八條，判決如主文。
中      華      民      國    九十      年      七      月    二十六    日
                              臺灣臺南地方法院民事第二庭
~B審判長法官  蔡美美
~B      法官  王慧娟
~B      法官  莊玉熙
右正本證明與原本無異
本判決不得上訴
中      華      民      國    九十      年      七      月    二十六    日
~B法院書記官  許美惠


司法院資訊處製作；財團法人民間司法改革基金會備份。
